臺灣苗栗地方法院民事判決　　　　　 95年度訴字第376號
原　　　告　台灣土地銀行股份有限公司
法定代理人　丙○○
訴訟代理人　戊○○
　　　　　　己○○
　　　　　　甲○○
被　　　告　陳永明原名陳泰佑.
　　　　　　　　　　　　8號
訴訟代理人　丁○○
被　　　告　乙○○
　　　　　　　　　　　　2號
上列當事人間請求撤銷贈與行為等事件，本院於民國96年1 月5
日言詞辯論終結，判決如下：
    主  文
被告陳永明與被告乙○○間就坐落苗栗縣竹南鎮○○段九二三地
號土地，面積二三八平方公尺，權利範圍二十五分之二十四，於
民國九十五年二月一日所為之贈與行為，及於民國九十五年三月
二十日所為之所有權移轉登記行為，應予撤銷。
被告乙○○應將上項土地於民國九十五年三月二十日以夫妻贈與
為原因所為之所有權移轉登記，予以塗銷。
訴訟費用由被告連帶負擔。
    事實及理由
壹、程序方面：
    被告乙○○經合法通知，未於言詞辯論期日到場，核無民事
    訴訟法第386 條各款所列情形，爰依原告之聲請，由其一造
    辯論而為判決。
貳、實體方面：
一、原告起訴主張：
  (一)訴外人松隆保齡球館股份有限公司於民國84年5 月9 日，以
    被告陳永明為擔保物提供人兼連帶債務人，向原告借款新臺
    幣（下同）49,000,000元，嗣未按期清償本息，經原告聲請
    強制執行擔保品後，仍欠22,380,509元，及自94年5 月6 日
    起至清償日止按年息9.35% 計算之利息，暨自94年5 月6 日
    起至清償日止按年息20% 計算之違約金未清償。詎被告陳永
    明為逃避上開債務，竟於95年2 月1 日將所有坐落苗栗縣竹
    南鎮○○段923 地號土地，面積238 平方公尺，權利範圍24
    /25 （下稱系爭土地），贈與另一被告即其配偶乙○○（已
    於95年8 月16日離婚），並於95年3 月20日辦妥所有權移轉
    登記。因被告陳永明已無其他財產可供清償，足認被告陳永
    明上開行為顯有害及原告之債權。爰依民法第244 條第1 、
    4 項規定，請求被告陳永明與被告乙○○間就系爭土地，於
    95年2 月1 日所為之贈與行為，及於95年3 月20日所為之所
    有權移轉登記行為，應予撤銷；被告乙○○應將系爭土地於
    95年3 月20日以夫妻贈與為原因所為之所有權移轉登記，予
    以塗銷。
  (二)並聲明：如主文第1、2項所示。
二、被告乙○○未於言詞辯論期日到場，亦未提出書狀作何聲明
    或陳述。
三、被告陳永明則以下列各詞置辯：
  (一)伊因積欠前妻乙○○及其母親款項，又因做生意之故，乙○
    ○之父為伊背書，故原本即約定系爭土地應歸乙○○所有，
    始將系爭土地贈與被告乙○○。伊係訴外人陳萬貴之人頭，
    不知簽訂借據竟要負連帶清償責任。目前伊名下之土地，其
    中設定30,000,000元抵押權予兆豐資產管理股份有限公司（
    下稱兆豐公司）之土地皆係陳萬貴購買之土地，僅登記為伊
    名義；另未設定抵押之土地固為伊所有，惟皆為路地，並無
    何價值。
  (二)被告與乙○○於66年11月4 日結婚，依民法第1005、1016、
    1017條規定，採用聯合財產制，財產歸屬雙方共有，只因生
    意上之需要而登記於被告名下。雙方離婚後，依民法第1030
    條之1 規定，聯合財產關係消滅時，雙方採分產管理，而被
    告所分得之財產，已與陳萬貴夫婦投資保齡球館及在大陸投
    資遊樂區失敗殆盡，系爭土地則係雙方離婚時約定由被告乙
    ○○分得之財產。是被告乙○○並非無權取得，與民法第24
    4 條之詐害行為有別。
  (三)並聲明：原告之訴駁回。
四、查原告主張訴外人松隆保齡球館股份有限公司於84年5 月 9
    日，以被告陳永明為擔保物提供人兼連帶債務人，向原告借
    款49,000,000元，嗣未按期清償本息，經原告聲請本院89年
    度促字第967 號核發支付命令確定，並經聲請本院89年度執
    字第4373號、92年度執字第3290號及94年度執字第1326號實
    施強制執行結果，尚欠22,380,509元，及自94年5 月6 日起
    至清償日止按年息9.35% 計算之利息，暨自94年5 月6 日起
    至清償日止按年息20% 計算之違約金未清償；及被告陳永明
    於95年2 月1 日以夫妻贈與為原因，將系爭土地移轉登記予
    另一被告即其配偶乙○○（已於95年8 月16日離婚），並於
    95年3 月20日辦妥所有權移轉登記等事實，業據原告提出借
    據、債權憑證、本院執行處函及土地登記謄本在卷為證（見
    卷第6 至14頁），並經本院依職權調取上開卷宗核明屬實，
    且為被告陳永明所不爭，自堪信為真實。
五、按債務人所為之無償行為，有害及債權者，債權人得聲請法
    院撤銷之。債權人依第一項規定聲請法院撤銷時，得並命受
    益人或轉得人回復原狀，民法第244 條第1 、4 項分別定有
    明文。連帶債務之債權人，得對於債務人中之一人，請求全
    部之給付。連帶債務未全部履行前，全體債務人仍負連帶責
    任，民法第273 條亦有明定。債權人依民法第244 條規定，
    撤銷債務人所為之無償行為者，無論其為債權行為，抑為物
    權行為，均非所問，最高法院42年台上字第323 號判例意旨
    可資參照。債務人所有之財產除對於特定債權人設有擔保物
    權外，應為一切債務之總擔保，倘債務人財產已不足清償一
    切債務，而竟將財產贈與他人，且非用以清償具有優先受償
    權之債務，對於普通債權人，即難謂無詐害行為，最高法院
    51年台上字第302 號判例意旨亦足資參照。準此，連帶債務
    人於債務成立後，其財產即構成債權人之總擔保，連帶債務
    人所為之法律行為致其責任財產減少，使債權陷於清償不能
    或困難，債權人即得行使撤銷權，以保全債權之實現。
六、本件被告陳永明於95年3 月20日將系爭土地贈與移轉登記予
    被告乙○○時，其名下尚有(1)苗栗縣通霄鎮○○○段1209、
    1210、1211、1212、1213、1219之6、1219之11、1219之25
    、1219之26、1219之27、1219之28、1222地號等12筆土地，
    其地目、面積、權利範圍及依公告現值計算之價值，詳如附
    表一所示。(2)苗栗縣竹南鎮○○段165 、167 、167 之1 、
    167 之2 、195 、216 地號等6 筆土地，其地目、面積、權
    利範圍及依公告現值計算之價值，詳如附表二所示。(3)門牌
    號碼苗栗縣竹南鎮中華里3 鄰社寮前4 號及苗栗縣竹南鎮中
    華里3 鄰4 號之建物，有本院依職權調取之被告陳永明稅務
    電子閘門財產所得調件明細表在卷可稽（見卷第34至38頁）
    ，並有原告提出之土地登記謄本在卷可憑（見卷第73至102
    頁）。
七、惟查，上開編號(1)之12筆土地，以公告現值計算其財產總額
    為24,092,232元【（7866x260x268883/772320）+ （36527x
    260x268883/772320）+（4190x260x268883/772320）+ （68
    04x260x268883/772320）+ （43282x260x268883/772320）+
   （16110x260）+ （11472x510）+（530x260）+（9865x260）
    + （2366x260）+ （6434x260）+ （1445x260x268883/7723
    20）= 24,092,232，元以下四捨五入，以下同】；而上開12
    筆土地所共同擔保之兆豐公司本金最高限額30,000,000元抵
    押權，其實際債權額原為21,600,000元及利息、違約金，經
    於本院94年度執字第6666號執行事件中受償部分金額後，目
    前尚欠33,935,689元，及自95年1 月11日起至清償日止按年
    息9.115%計算之利息（違約金部分未記入）未清償，此有兆
    豐公司函覆本院之資料可考（見卷第111 至118 頁），並經
    本院依職權調取上開執行卷宗查明屬實。是上開12筆土地已
    無剩餘價值可供清償原告之債權。又編號(2)之6 筆土地，以
    公告現值計算其財產總額為114,684 元【（27.35+142.66+6
    7.56+31.28+213.88+146.18）x10000x2135/117080=114,684
     】 。再者，編號(3)之建物，為未辦保存登記之建物，係日
    據時期建造迄今之老舊低矮房屋之情，為被告陳永明所是認
    （見卷第125 頁），益徵上開建物並無何價值可言。參以被
    告陳永明尚欠原告22,380,509元，及自94年5 月6 日起至清
    償日止按年息9.35% 計算之利息，暨自94年5 月6 日起至清
    償日止按年息20% 計算之違約金未清償之情，已如前述。是
    以被告陳永明前揭編號(1)(2)(3)財產之總剩餘價值顯不足以清
    償其對原告所負之債務至明，被告陳永明就系爭土地之贈與
    行為確已損害原告之債權，洵堪認定。原告依民法第244 條
    第1 、4 項規定，請求撤銷被告陳永明與被告乙○○間就系
    爭土地，於95年2 月1 日所為之贈與行為，及於95年3 月20
    日所為之所有權移轉登記行為；被告乙○○應將系爭土地於
    95年3 月20日以夫妻贈與為原因所為之所有權移轉登記予以
    塗銷，為有理由。
八、被告陳永明雖辯稱：伊因積欠前妻乙○○及其母親款項，且
    因做生意之故，乙○○之父為伊背書，故原本即約定系爭土
    地應歸乙○○所有；又系爭土地係被告2 人離婚時，約定由
    被告乙○○取得之財產，與民法第244 條之詐害行為有別云
    云。惟查：被告所辯，均未見舉證以實其說，已難採信；況
    被告2 人係於95年8 月16日離婚，有戶籍謄本在卷可佐（見
    卷第15頁），而被告陳永明則係於同年3 月20日即將系爭土
    地贈與被告乙○○，益見上開贈與顯非被告2 人離婚時就剩
    餘財產分配之結果。被告前開抗辯，委不足採。
九、綜上所述，被告陳永明就系爭土地所為之無償贈與行為，既
    有害及原告之債權，則原告依民法第244 條第1 、4 項規定
    ，請求被告陳永明與被告乙○○間就坐落苗栗縣竹南鎮○○
    段923 地號土地，面積238 平方公尺，權利範圍24/25 ，於
    95年2 月1 日所為之贈與行為，及於95年3 月20日所為之所
    有權移轉登記行為應予撤銷；被告乙○○應將系爭土地於95
    年3 月20日以夫妻贈與為原因所為之所有權移轉登記，予以
    塗銷，即屬有據，應予准許。
十、本件事證已臻明確，兩造其餘主張陳述及舉證，核與判決結
    果無影響，爰不予一一論述，附此敘明。
十一、訴訟費用負擔之依據：民事訴訟法第85條第2 項。
中　　華　　民　　國　　96　　年　　1 　　月　　19　　日
                    民事庭法  官  黃佩韻
以上正本係照原本作成。
如不服本判決，應於判決送達後20日內向本院提出上訴狀（需附
繕本）。
                          書記官　蔡健忠
中　　華　　民　　國　　96　　年　　1 　　月　　19　　日
附表一：
┌──┬───────┬──┬──────┬───────┬────┬───────┐
│編號│   土地坐落   │地目│  土地面積  │   權利範圍   │所有權人│依公告現值計算│
│    │              │    │（平方公尺）│              │        │之土地價值    │
├──┼───────┼──┼──────┼───────┼────┼───────┤
│ 01 │通霄鎮○○○段│ 林 │    7,866   │ 268883/772320│ 陳泰佑 │    712,022元 │
│    │0000-0000 地號│    │            │              │        │              │
├──┼───────┼──┼──────┼───────┼────┼───────┤
│ 02 │通霄鎮○○○段│ 林 │   36,527   │ 268883/772320│ 陳泰佑 │  3,306,385元 │
│    │0000-0000 地號│    │            │              │        │              │
├──┼───────┼──┼──────┼───────┼────┼───────┤
│ 03 │通霄鎮○○○段│ 林 │    4,190   │ 268883/772320│ 陳泰佑 │    379,274元 │
│    │0000-0000 地號│    │            │              │        │              │
├──┼───────┼──┼──────┼───────┼────┼───────┤
│ 04 │通霄鎮○○○段│ 林 │    6,804   │ 268883/772320│ 陳泰佑 │    615,891元 │
│    │0000-0000 地號│    │            │              │        │              │
├──┼───────┼──┼──────┼───────┼────┼───────┤
│ 05 │通霄鎮○○○段│ 林 │   43,282   │ 268883/772320│ 陳泰佑 │  3,917,840元 │
│    │0000-0000 地號│    │            │              │        │              │
├──┼───────┼──┼──────┼───────┼────┼───────┤
│ 06 │通霄鎮○○○段│ 林 │   16,110   │     全部     │ 陳泰佑 │  4,188,600元 │
│    │0000-0000 地號│    │            │              │        │              │
├──┼───────┼──┼──────┼───────┼────┼───────┤
│ 07 │通霄鎮○○○段│ 林 │   11,472   │     全部     │ 陳泰佑 │  5,850,720元 │
│    │0000-0000 地號│    │            │              │        │              │
├──┼───────┼──┼──────┼───────┼────┼───────┤
│ 08 │通霄鎮○○○段│ 林 │      530   │     全部     │ 陳泰佑 │    137,800元 │
│    │0000-0000 地號│    │            │              │        │              │
├──┼───────┼──┼──────┼───────┼────┼───────┤
│ 09 │通霄鎮○○○段│ 林 │    9,865   │     全部     │ 陳泰佑 │  2,564,900元 │
│    │0000-0000 地號│    │            │              │        │              │
├──┼───────┼──┼──────┼───────┼────┼───────┤
│ 10 │通霄鎮○○○段│ 林 │    2,366   │     全部     │ 陳泰佑 │    615,160元 │
│    │0000-0000 地號│    │            │              │        │              │
├──┼───────┼──┼──────┼───────┼────┼───────┤
│ 11 │通霄鎮○○○段│ 林 │    6,434   │     全部     │ 陳泰佑 │  1,672,840元 │
│    │0000-0000 地號│    │            │              │        │              │
├──┼───────┼──┼──────┼───────┼────┼───────┤
│ 12 │通霄鎮○○○段│ 林 │    1,445   │ 268883/772320│ 陳泰佑 │    130,800元 │
│    │0000-0000 地號│    │            │              │        │              │
├──┴───────┼──┴──────┴───────┴────┴───────┤
│     合    計       │上開12筆土地，以公告現值計算其財產總額為24,092,232元。      │
│                    │（單位：新臺幣，元以下四捨五入）                            │
└──────────┴──────────────────────────────┘
附表二：
┌──┬───────┬──┬──────┬───────┬────┬───────┐
│編號│   土地坐落   │地目│  土地面積  │   權利範圍   │所有權人│依公告現值計算│
│    │              │    │（平方公尺）│              │        │之土地價值    │
├──┼───────┼──┼──────┼───────┼────┼───────┤
│ 01 │竹南鎮○○段  │ 建 │    27.35   │  2135/117080 │ 陳永明 │      4,987元 │
│    │0000-0000地號 │    │            │              │        │              │
├──┼───────┼──┼──────┼───────┼────┼───────┤
│ 02 │竹南鎮○○段  │ 建 │   142.66   │  2135/117080 │ 陳永明 │     26,015元 │
│    │0000-0000地號 │    │            │              │        │              │
├──┼───────┼──┼──────┼───────┼────┼───────┤
│ 03 │竹南鎮○○段  │ 建 │    67.56   │  2135/117080 │ 陳永明 │     12,320元 │
│    │0000-0000地號 │    │            │              │        │              │
├──┼───────┼──┼──────┼───────┼────┼───────┤
│ 04 │竹南鎮○○段  │ 建 │    31.28   │  2135/117080 │ 陳永明 │      5,704元 │
│    │0000-0000地號 │    │            │              │        │              │
├──┼───────┼──┼──────┼───────┼────┼───────┤
│ 05 │竹南鎮○○段  │ 建 │   213.88   │  2135/117080 │ 陳永明 │     39,002元 │
│    │0000-0000地號 │    │            │              │        │              │
├──┼───────┼──┼──────┼───────┼────┼───────┤
│ 06 │竹南鎮○○段  │ 建 │   146.18   │  2135/117080 │ 陳永明 │     26,656元 │
│    │0000-0000地號 │    │            │              │        │              │
├──┴───────┼──┴──────┴───────┴────┴───────┤
│     合    計       │上開6筆土地，以公告現值計算其財產總額為114,684元。          │
│                    │（單位：新臺幣，元以下四捨五入）                            │
└──────────┴──────────────────────────────┘
